臺灣高等法院臺中分院民事判決
108年度上易字第659號
上  訴  人  張瓊華(原姓名張淑華)

                      送達代收人  張翠伶  
訴訟代理人  張仕融律師
被 上訴 人  江嘉輝  


訴訟代理人  黃鉦哲律師
上列當事人間請求損害賠償等事件，上訴人對於中華民國108年9
月25日臺灣臺中地方法院107年度訴字第2001號第一審判決提起
上訴，本院於110年11月10日言詞辯論終結，判決如下：
    主      文
一、原判決關於駁回上訴人後開第二項之訴部分，及該部分假執
    行之聲請，暨訴訟費用之裁判均廢棄。
二、被上訴人應給付上訴人新臺幣16萬3,291元，及自民國107年
    8月21日起至清償日止，按年息5%計算之利息。
三、其餘上訴駁回。
四、第一、二審訴訟費用，由被上訴人負擔19%，餘由上訴人負 
    擔。
    事實及理由
一、上訴人主張：
    兩造於民國101年5月14日簽訂工程合約書(下稱系爭合約)，
　　約定被上訴人向上訴人承攬門牌臺中市○區○村路0段000巷
　　00號房屋(下稱系爭房屋)之室內裝修工程(下稱甲工程)，總
　　工程款為新臺幣(下同)355萬元(含設計費用及設計監工費用
　　)，上訴人已於101年5、6月間給付全部工程款，被上訴人則
　　於101年8月間完工。上訴人又於102年1月15日委託被上訴人
　　承攬設計系爭房屋室外門面採光罩裝修工程(下稱乙工程，
　　與甲工程合稱系爭工程)，被上訴人已於102年3月1日完工，
　　上訴人並於當日給付工程款3萬8,000元。嗣經上訴人於102
　　年6月間發現因被上訴人未履行監工義務，有如附表一欄
　　所示瑕疵，使屋外雨水、1樓廁所前洗手檯排水管漏水及冷
　　氣機冷卻水均流至1樓木地板，致1樓木地板因長期浸水而毀
　　損不堪使用。經上訴人先後於102年5月27日、102年6月27日
　　以如附表二編號1、2存證信函(下稱甲、乙函)，催告被上訴
　　人修補外牆採光罩及1樓木地板。被上訴人收受甲、乙函後
    ，則以如附表二所示編號3、4存證信函(下稱丙、丁函)表明
    拒絕承認瑕疵及修補。上訴人因此僱工修復1樓地板並重新
    鋪設地磚，及修復採光罩，自得請求被上訴人賠償如附表三
    欄所示損害。又本件均屬加害給付，應適用15年時效，上
    訴人請求權均未罹於時效。爰依民法第495條第1項，及民法
    第227條、第226條第1項規定，擇一請求被上訴人應給付上
    訴人84萬0,180元，及自起訴狀繕本送達翌日即107年8月21
    日起至清償日止，按年息5%計算之利息(下稱84萬0,180元本
    息)。
二、被上訴人則以：
    被上訴人已在1樓鋁門窗與木地板接縫處打Silicon(中文音
    譯成矽利康或西力貢)，作為防水措施；1樓廁所前洗手檯排
    水管接合處亦有封閉，不致造成1樓木地板及牆面嚴重泡水
    。被上訴人復於102年6月21日應上訴人要求，前往系爭房屋
    修復室外門面採光罩，已無漏水情形。至冷氣機排水管非屬
    系爭工程施作範圍，與被上訴人無關。上訴人雖寄送甲、乙
    函催告修補瑕疵，惟上訴人於無固有財產受損情形下，卻遲
    至107年5月始於原審提起本件訴訟，依民法第514條規定，
    其請求權已罹於1年時效而消滅。至台中市室內設計裝修商
    業同業公會(下稱裝修公會)110年3月22日作成之鑑定報告書
    (下稱系爭報告)，及110年8月16日作成之補充鑑定說明書(
    系爭說明)，或屬推測，或無客觀科學證據佐證，均非可採
    。是上訴人猶請求被上訴人給付84萬0,180元本息，應無依
    據等語，資為抗辯。
三、兩造之聲明：
  ㈠上訴人之上訴聲明：
　⒈原判決廢棄。
　⒉被上訴人應給付上訴人84萬0,180元本息。
　㈡被上訴人之答辯聲明：
　  上訴駁回。
四、兩造不爭執事項(部分用語及編排順序依卷證文義略作調整 
     )：
  ㈠兩造於101年5月14日簽訂甲約，約定被上訴人向上訴人承攬
    甲工程，總工程款為355萬元(含設計費用及設計監工費用)
    ，上訴人於簽約後以4紙支票給付全部工程款（其中3紙金額
    均為115萬元，另紙金額為10萬元，俱於101年5、6月間全部
    兌現完畢，見原審卷第10-23頁)。
  ㈡上訴人於102年1月15日追加委託被上訴人承攬乙工程，被上
　　訴人已於102年3月1日完工，上訴人並於當日給付被上訴人
　　工程款3萬8,000元(見原審卷第24頁)。
  ㈢上訴人(系爭房屋)之冷氣機非向被上訴人購買(見原審卷第2
    33頁)。
  ㈣上訴人曾郵寄甲、乙函給被上訴人，分別催告被上訴人修補
    外牆採光罩及1樓木地板(見原審卷第25-31頁)。
  ㈤被上訴人曾郵寄丙、丁函給上訴人，復稱拒絕承認瑕疵及修
    補(見原審卷第32、34-35頁)。
  ㈥上訴人102年6月間發現所謂瑕疵(損害)。
  ㈦被上訴人曾於102年6月21日前往系爭房屋修補採光罩，並在
　　採光罩連接牆面處填補縫膠(見原審卷第229、232頁)。
  ㈧上訴人於原審107年5月22日起訴(見原審卷第4頁)。  
五、兩造爭執事項(部分用語及編排順序依卷證文義略作調整  )
    ：
  ㈠系爭工程有無如附表一欄所示瑕疵？
  ㈡上訴人依民法第495條第1項，及民法第227條、第226條第1
　　項規定，擇一請求被上訴人給付84萬0,180元本息，是否有
　　據？
  ㈢上訴人請求權是否已罹於消滅時效？應適用民法第514條第1
    項規定之1年消滅時效？或民法第125條規定之15年消滅時效
    ？
六、本院之判斷： 
　㈠有無瑕疵部分：
　⒈按「承攬人完成工作，應使其具備約定之品質及無減少或滅
    失價值或不適於通常或約定使用之瑕疵」，民法第492條定
    有明文。又民法第227條第2項所規定之加害給付，乃債務人
    提出之給付，除其本身具有瑕疵(不符債務本旨)外，更造成
    債權人人身或其他財產法益之損害；故加害給付之存在，必
    先以瑕疵給付之存在為前提，此項瑕疵之存在及因瑕疵所造
    成之損害，應由債權人舉證證明之(最高法院106年度台上字
    第1049號判決參照)。
　⒉查上訴人主張被上訴人施作系爭工程有附表一欄所示編號1
    、3所示瑕疵，業據上訴人提出現場彩色照片為證(見本院卷
    一第99-103、107、113、137-147頁)，核屬相符。再參以系
    爭工程有無瑕疵及其損害原因各節，經本院依上訴人聲請，
    囑託裝修公會鑑定，經作成系爭報告，其上載明：1樓鋁門
    窗與木地板銜接處兩側小洞未作防水措施之瑕疵，乃因被上
    訴人施作裝設1樓鋁門窗之地鉸鍊時，未將埋設於地面下4-5
    公分深度的地鉸鍊鐵盒子與埋設地鉸鍊鐵盒子所在位置之地
    面下凹洞間空隙，以水泥砂漿灌滿，同時也未作好妥善的防
    水處理；雨水也因綠色蛇紋石材底下粉底層之水泥砂漿吸飽
    雨水，或因室外綠色蛇紋石材平台積水、淹水而流經未作防
    水措施之兩側小洞進入室內1樓地面上。推斷水損成因，被
    上訴人於專業設計上有明顯疏忽且不周全，於專業施工上亦
    稍嫌經驗不足。概如業界一般專業設計施工慣例，遇室外綠
    色蛇紋石材平台如上述這般之環境條件下，除了需在室外綠
    色蛇紋石材表面加以美容養護外，或設計設置平台截水溝；
    亦或變更平台洩水坡度方向為前低後高(即前緣低漸往內面
    之高程越高)，以達到平台不積水且可排水功能。被上訴人
    於專業設計上至少也應考量施作一道符合無障礙通用設計3
    公分高之門檻，一旦室外綠色蛇紋石材平台遇積水時仍有排
    除積水作用。另被上訴人1樓木地板施作範圍有突出鋁門窗
    室外部分，在設計施工上亦明顯有瑕疵，概因不耐水的超耐
    磨木地板通常不宜設在室外；1樓木地板施作在鋁門窗室外
    部分，遇屋外下雨時雨水即容易濺濕木地板，經久受潮之木
    地板即不耐正常使用(見本院卷二第23-24頁)。另系爭說明
    亦認1樓後面陽台積水較多，此處乃1樓洩水斜地坪較低處(
    參系爭報告附件二建築物室內外地坪坡度測量成果圖)，概
    因水往低處流之自然現象，內蓄積水自然多留滯在 斜地坪
    較低處；又冷氣機冷凝水不當排放，為被上訴人所交付之施
    作成品遭泡水水損之加乘因素之一；冷氣機之冷凝水不當排
    放同樣會導致內蓄積水累積增加，這與雨水不斷反覆從戶外
    平台外積水、滲進房屋內部內滲水、又蓄積於1樓木地板下
    方，長久性內蓄積水現象，並無矛盾之處，同樣造成1樓木
    地板長期浸泡於內蓄積水中而致腐爛(見本院卷二第169-171
    頁)。參以裝修公會已派員到場履勘及測量，並詳參卷證全
    部資料，所為鑑定分析嚴謹周詳，符合一般工程慣例與學理
    ，立論合理允當，是其所為鑑定結論，應可採信。凡此，自
    堪認上訴人此部分之主張為真實。被上訴人猶執前詞否認瑕
    疵，即非可採。
　⒊次查上訴人(系爭房屋)之冷氣機固非向被上訴人購買(見兩造
    不爭執事項第㈢項)，而係上訴人自行向訴外人展暉電器有限
    公司(即大買客)購買，並由大買客外包廠商柯子欣所施作，
    業據柯子欣於本院審理時證述明確(見本院卷一第84-85頁)
    。惟該冷氣機確實未設冷凝水接水管，業據上訴人提出現場
    彩色照片為證(見原審卷第240頁、本院卷一第227-229頁)，
    且為被上訴人所不爭執。又系爭工程為被上訴人所設計，並
    負責監造，且向上訴人收取設計監工費5%，此觀甲約第2條
    「設計人(指被上訴人)有代甲方(指上訴人)監督工程之權，
    並且酌收監造費用」約定，及被上訴人製作之估價單列有「
    設計監工5%」(見原審卷第11、22頁)，即可明瞭。再者，該
    冷氣機既未設置排水接孔，其冷卻水當然滴至1樓木地板，
    被上訴人身為系爭工程設計及監造人，自有義務善盡監督責
    任，否則即難辭其咎。復參以系爭報告亦認：分離式冷氣室
    內機的冷凝水中段排水管最末端懸空未妥善施作封閉接管收
    尾之瑕疵，令冷凝水滴漏至1樓地面積水現象明顯存在，冷
    凝水不當排放為被上訴人交付施作完成品遭泡水水損加乘因
    素之一；被上訴人既有收取設計費及設計監工費，卻未善盡
    設計暨設計監工責任，雖查無冷氣工程與冷凝水排水管接管
    工程在系爭工程範圍內，然被上訴人之水電設計圖說理應涵
    蓋有規劃設計分離式冷氣室內機的冷凝水排水系統圖示，或
    於現場施工人員可用以按圖施作，或於設計監工者亦有義務
    善盡監督導責任，指示冷氣冷凝水中段及末段排水硬管留設
    方式與正確位置，以及封閉接合收尾方式；設計監工者亦不
    應忽冷凝水中段排水硬管懸空未作收尾之瑕疵(見本院卷二
    第24-25頁)。凡此，自堪信上訴人此部分之主張為真實。被
    上訴人再執前詞否認瑕疵，亦非可採。
　⒋上訴人主張被上訴人施作採光罩密合不良之瑕疵(附表一欄
    編號4)，業據上訴人提出相符之現場彩色照片為證(見本院
    卷一第231頁)，尚非全然無據。再參酌系爭報告亦認：被上
    訴人施作之採光屬一般平面簡易型式，採光罩之水平面本體
    與垂直面鋁包板牆體兩者材質皆是剛性材料，一般慣例針對
    兩種剛性材料銜接面施打Silicon作為填補媒材乃通常作法
    ，然而以Silicon作為非結構性的填補媒材填補銜接面縫隙
    時，施打填補媒材填縫需滿注至少1CM×1CM，不可施打填補
    媒材太薄，否則無法達到防水效果；亦可選用較高等級Sili
    con填縫，以達到持久耐候較佳之防水性，避免短期間內填
    縫無效而滲漏；被上訴人施作的一般平面簡易型式之採光罩
    並無集水槽，很容易在屋外下大雨時因雨水無方向性噴灑，
    採光罩本體之水平面與鋁包板牆體垂直面即承受最大雨水量
    ；一般施工慣例在採光罩組裝與外牆體銜接時，應在採光罩
    之水平面本體上銜接外牆處作崁溝或截水溝，施作完成第一
    道斷水防護措施，再施打Silicon並滿注於所有的縫隙上，
    以杜絕滲漏；被上訴人施作之採光罩瑕疵，乃上述設計施工
    慣例上專業性不足所致，例如無集水溝或截水溝設計、施打
    Silicon未滿注，或使用較低等級Silicon填縫媒材等(見本
    院卷二第25-26頁)。益徵上訴人此部分主張，堪信為真實。
    被上訴人徒憑前詞否認瑕疵，尚難遽信。    　　
　⒌上訴人另主張附表一欄編號2瑕疵部分，雖提出現場彩色照
    片為證(見原審卷第83-91頁)，惟尚難究明其積水或漏水原
    因。復參酌系爭報告亦認此部分查無可推斷造成水損之瑕疵
    原因等情(見本院卷二第24頁)，自難肯認確有此項瑕疵存在
    。
  ㈡損害賠償部分：
　⒈按承攬人所為不完全給付造成之損害可分為瑕疵給付(瑕疵損
    害)與加害給付(瑕疵結果損害)。前者係指承攬人完成之工
    作本身有瑕疵對工作本身發生之損害，乃定作人履行利益之
    減損；後者則指因承攬人完成之工作瑕疵，對於定作人之人
    身或該工作以外之其他財產等固有法益，所造成之損害。又
    可歸責於承攬人之事由，致工作發生瑕疵，則亦發生不完全
    給付之問題，此時定作人除得請求修補或解除契約或請求減
    少報酬外，亦得依同法第495條、第226條、第227條規定，
    請求損害賠償。惟民法第495條所規定之損害賠償不包括加
    害給付之損害，是定作人僅得依民法第226條、第227條 規
    定請求加害給付之損害賠償(最高法院96年第8次民事庭會議
    決議、108年度台上字第1712號判決參照)。茲就上訴人請求
    如附表三欄所示各項損害，審酌如後：
　⒉被上訴人施作系爭工程既有前述瑕疵(附表一欄編號1、3、4
    )，致已完成之1樓木地板水損，則上訴人請求被上訴人賠償
    修復木地板，及與木地板相關之拆除門檻、修復水電費用，
    均屬加害給付之損害，自屬有據。被上訴人抗辯非屬加害給
    付之損害云云，要難採認。再參酌系爭報告亦認：1樓木地
    板已遭泡水損害，需拆除重新鋪設，拆除1樓後陽台門檻可
    將滲漏在1樓木地板底之積水排出，以便後續施作清潔並修
    復1樓木地板工程；原本牆面既有之開關、插座、弱電設備
    ，皆需於牆面拆除前先作拆卸最終再給予復原，以上皆屬必
    要合理費用；其中拆除門檻合理必要費用為2,500元，另拆
    除、清潔及清運1樓木地板合理必要費用合計3萬7,944元(計
    算式：7,500＋7,500＋22,944＝37,944)，重新舖設1樓木地板
    合理必要費用為8萬4,000元，拆卸及復原水電必要合理費用
    為7,500元(見本院卷二第26-28頁)。基此，上訴人請求被上
    訴人賠償此部分損害13萬1,944元(計算式：2,500＋37,944＋8
    4,000＋7,500＝131,944)，應無不合。  
　⒊上訴人原有地磚屬防水材質，未因漏水或浸水而受有損害，
    此觀上訴人所提現場彩色照片(見原審卷第76-79、82-90頁)
    ，即可明瞭。再參酌系爭報告亦認後更換地磚非合理必要費
    用(見本院卷二第27頁)。是以，上訴人請求被上訴人賠償更
    換地磚費用12萬0,680元，應無依據。
　⒋依上訴人所提1樓門廳右側樓梯扶手施作位置週邊照片(見原
    審卷第77、82頁)，俱未見樓梯扶手因漏水或浸水而受損；
    復參以系爭報告亦認樓梯扶手施作位置不受拆除工程影響，
    不需更換(見本院卷二第29頁)。是以，上訴人請求被上訴人
    賠償更換樓梯扶手費用15萬元，應無依據。  𣕥
　⒌採光罩僅有密合不良及未設集水溝或截水溝之瑕疵，可滿注S
    ilicon填縫，或使用較高等級Silicon填縫即可，業如前述
    ，應無更換重新施作之必要。再參以系爭報告亦認採光罩無
    重新施作之合理必要性(見本院卷二第28頁)。是以，上訴人
    請求被上訴人賠償重新施作採光罩費用22萬元，應無依據。
     
　⒍被上訴人既未善盡設計監工責任，致生附表一欄編號1、3、
    4瑕疵，則上訴人請求被上訴人賠償已支出設計費及設計監
    工費(亦屬加害給付之損害)，原有憑據。惟參酌民法第216
    條之1「基於同一原因事實受有損害並受有利益者，其請求
    之賠償金額，應扣除所受之利益」損益相抵規定意旨，上訴
    人請求損害賠償金額，應扣除無瑕疵給付部分，自屬當然。
    基此，依兩造約定每坪設計費1,500元，1樓面積16.5坪(見
    原審卷第22頁、本院卷二第29頁)，據以核算出上訴人可請
    求賠償支出設計費損害額為2萬4,750元(計算式：1,500×16.
    5＝24,750)；再依兩造約定設計監工費用5%計算(見原審卷第
    22頁)，並以因施作致水損之修復合理必要費用，據以核算
    出上訴人可請求賠償支出設計監造費損害額為6,597元(計算
    式：131,944×0.05≒6,597)。
㻢⒎從而，上訴人依民法第227條、第226條第1項不完全給付規定
    ，請求被上訴人賠償加害給付之損害16萬3,291元(計算式：
    131,944＋24,750＋6,597＝163,291)，即有憑據。至上訴人其
    餘請求，並援引民法第495條第1項規定，請求被上訴人如數
    給付，均無依據。
　㈢時效部分：
　⒈按民法第495條損害賠償請求權，係本於承攬瑕疵擔保責任所
    生之請求權，與因債務不完全給付而生之損害賠償請求權，
    係屬獨立併存之請求權，各有其時效之規定，互不影響。債
    權人得擇一行使，倘其中一請求權已達目的，另一請求權固
    隨之消滅；惟若其一請求權因罹短期時效而消滅者，其他長
    時效之請求權，則仍存續。故定作人於民法第514條第1項所
    定1年期間經過後，仍得依民法第227條不完全給付損害賠償
    請求權，請求承攬人賠償損害(最高法院96年第8次民事庭會
    議決議參照)。
　⒉查上訴人本於前述民法不完全給付規定，請求被上訴人損害
    賠償部分，自應適用民法第125條規定之15年消滅時效，而
    非民法第514條第1項規定之1年消滅時效，至為明灼。
　⒊次查上訴人於102年6月間發現所謂瑕疵(損害)，截至其於原
    審107年5月22日起訴(見兩造不爭執事項第㈥㈧項)，顯然未罹
    於15年消滅時效。是以，被上訴人抗辯上訴人請求權已罹於
    時效而拒絕給付，應無依據，要難憑採。   
七、綜上所述，上訴人依民法第227條、第226條第1項規定，請
    求被上訴人給付16萬3,291元，及自起訴狀繕本送達翌日即
　　107年8月21日起至清償日止，按年息5%計算之利息部分，為
    有理由，應予准許；逾此部分之請求，為無理由，不應准許
    。從而原審就上開應准許部分，為上訴人敗訴之判決，尚有
    未洽，上訴論旨指摘原判決此部分不當，求予廢棄改判，為
    有理由，爰由本院廢棄改判如主文第二項所示。至於上訴人
    之請求不應准許部分，原審為上訴人敗訴之判決，並駁回其
    假執行之聲請，其理由容有未合，惟結論尚無二致，上訴意
    旨指摘原判決此部分不當，求予廢棄改判，為無理由，應駁
    回此部分之上訴。
八、本件事證已臻明確，被上訴人原聲請訊問證人即系爭報告撰
    寫人張○○，惟事後經被上訴人同意以函詢方式代之(見本院
    卷二第148頁)，復經裝修公會檢送系爭說明到院(見本院卷
    二第161-173頁)，自無再訊問之必要；又兩造其餘攻擊或防
    禦方法及所援用證據，經本院斟酌後，認為均不足以影響本
    判決結果，爰不逐一論列，附此敘明。
九、據上論結，本件上訴為一部有理由、一部無理由，依民事訴
    訟法第450條、第449條第1項、第2項、第79條，判決如主文
    。
中　　華　　民　　國　　110 　年　　12　　月　　1 　　日
    　　      民事第二庭  審判長 法　官  楊 國 精
　　　　　　　　　　　　         法　官  陳 得 利
      　　　　　　　　　　       法  官  陳 正 禧       
正本係照原本作成。             
不得上訴。
                                 書記官  陳 三 軫   
　　　　　　　　　　　　　　　　　
中　　華　　民　　國　　110 　年　　12　　月　　1 　　日


　　　　　　　　　　　　　　　　　　　　　　　　　　　　
附表一(上訴人主張瑕疵)：     編號 瑕疵態樣 鑑定結論  １ 1樓鋁門窗與木地板銜接處兩側有小洞，未作防水措施 肯定  ２ 1樓廁所前洗手檯之排水管接合處未封閉 無可推斷   ３ 冷氣機之排水管未設置排水接孔 肯定  ４ 追加採光罩密合不良 肯定 



附表二(存證信函)：        編號 寄件人  寄件時間 存證號碼 內容要旨  收件人 收件時間  １ (甲函) 張瓊華 102年5月27日 福平里郵局 311號 催告修補外牆及室外門面採光罩 江嘉輝  102年5月28日  ２ (乙函) 張瓊華 102年6月27日 福平里郵局362號 催告修補1樓木地板毀損 江嘉輝 102年6月28日  ３ (丙函) 江嘉輝 102年6月3日 臺中西屯郵局335號 拒絕承認瑕疵及修補 張瓊華 102年6月間  ４ (丁函) 江嘉輝 102年7月9日 臺中向上郵局451號 拒絕承認瑕疵及修補 張瓊華 102年7月間 




附表三(上訴人主張損害)：       編號 項目 請求金額 原審認定 　金額 鑑定結論 本院認定金額 備註 1 拆除門檻費用 2,500元 0 2,500元 2,500元  2 清潔修復1樓地板並更換地磚費用 12萬0,680元 0 3萬7,944元(拆除清潔清運費用) 3萬7,944元 1樓辦公室隔間造型牆面未據上訴人主張瑕疵及損害 3 修復木地板費用 8萬4,000元 0 8萬4,000元 8萬4,000元   水電費用 3萬元 0 7,500元  7,500元  4 賠償設計費用 8萬7,000元 0 2萬4,750元 2萬4,750元   賠償設計監工費用 14萬6,000元 0 1萬1,872元 6,597元  5 樓梯扶手費用 15萬元 0 0 0 1樓樓梯下造型牆面及儲藏室入口門未據上訴人主張瑕疵及損害  6 重新施作採光罩費用 22萬元 0 0 0  合計  84萬0,180元 -----  16萬3,291元